【裁判字號】    99,交聲,1652
【裁判日期】    990503
【裁判案由】    聲明異議
【裁判全文】
臺灣臺中地方法院交通事件裁定        99年度交聲字第1652號
原處分機關  交通部公路總局臺中區監理所
異  議  人
即受處分人  甲○○
上列異議人即受處分人因違反道路交通管理處罰條例案件，對於
交通部公路總局臺中區監理所中華民國99年3 月18日所為之裁決
（中監違字第裁60－Z00000000號裁決書）聲明異議，本院裁定
如下：
    主  文
原處分關於罰鍰新臺幣肆萬玖仟伍佰元部分撤銷。
前項撤銷部分，甲○○不罰。
其餘異議駁回。
    理  由
一、原處分機關略以：異議人即受處分人（下稱異議人）甲○○
    駕駛車牌號碼7803-NS自用小客貨車，於民國98年2月11日1
    時50分許，在國道一號高速公路北上174公里處，因「酒後
    駕車，其呼氣所含酒精濃度為每公升0.87毫克」之違規，經
    內政部警政署國道公路警察局第三警察隊警員依違反道路交
    通管理處罰條例第35條第1項第1款舉發。本案緩起訴已期滿
    確定，本所遂於99年3月18日以中監違字第裁60－Z00000000
    號裁決書，裁處異議人罰鍰新臺幣（下同）4萬9500元，並
    吊扣駕駛執照12個月，施以道安講習，逾期則依裁決書處罰
    主文規定裁處，原處分並無不法云云。
二、本件異議人甲○○異議意旨略以：按行政罰法第26條規定，
    一行為同時觸犯刑事法律及違反行政法上義務規定者，依刑
    事法律處罰，其業經法院（應係檢察官之誤）為緩起訴處分
    ，並已繳納新臺5萬元，現監理機關要裁處罰鍰4萬9500元，
    並執行吊扣駕照，實無再一事二罰處行政罰之必要，請撤銷
    行政罰款及繳送駕駛執照之處分，爰聲明異議等語。
三、按汽車駕駛人飲用酒類或其他類似物後，其吐氣所含酒精濃
    度超過每公升0.25毫克，不得駕車；駕駛汽車經測試檢定酒
    精濃度超過標準，處汽車駕駛人罰鍰1萬5000元以上6萬元以
    下，並當場移置保管該汽車及吊扣駕駛執照1年，因而肇事
    致人受傷者，並吊扣駕駛執照2年。道路交通安全規則第114
    條第2款、道路交通管理處罰條例第35條第1項第1款分別定
    有明文。再者，一行為同時觸犯刑事法律及違反行政法上義
    務規定者，依刑事法律處罰之。但其行為應處以「其他種類
    行政罰」或得沒入之物而未經法院宣告沒收者，亦得裁處之
    。前項行為如經不起訴處分或為無罪、免訴、不受理、不付
    審理之裁判確定者，得依違反行政法上義務規定裁處之。本
    法所稱「其他種類行政罰」，指下列裁罰性之不利處分：限
    制或禁止行為之處分：限制或停止營業、「吊扣證照」、命
    令停工或停止使用、禁止行駛、禁止出入港口、機場或特定
    場所、禁止製造、販賣、輸出入、禁止申請或其他限制或禁
    止為一定行為之處分。行政罰法第26條、第2條第1款亦有明
    定。惟依95年2月5日正式施行之行政罰法第26條第1項規定
    ：「一行為同時觸犯刑事法律及違反行政法上義務規定者，
    依刑事法律處罰之。但其行為應處以其他種類行政罰或得沒
    入之物而未經法院宣告沒收者，亦得裁處之。」，此乃一行
    為同時造成刑罰法律與行政秩序罰規定發生競合適用之關係
    時，基於「一事不二罰」之法理，經由立法程序確立應以刑
    罰優先為原則，避免行為人承受過度且重複之處罰。此觀該
    條立法理由明確揭示：「一行為同時觸犯刑事法律及違反行
    政法上義務規定時，由於刑罰與行政罰同屬對不法行為之制
    裁，而刑罰之懲罰作用較強，故依刑事法律處罰，即足資警
    惕時，實無一事二罰再處行政罰之必要。且刑事法律處罰，
    由法院依法定程序為之，較符合正當法律程序，應予優先適
    用。但罰鍰以外之沒入或其他種類行政罰，因兼具維護公共
    秩序之作用，為達行政目的，行政機關仍得併予裁處，故為
    第一項但書規定。」，其理益明。是以前揭行政罰法中刑事
    法律處罰優先且不再處以行政秩序罰之目的，既係因為行為
    人已接受刑罰而足資警惕，且已發生懲罰之作用，即無使行
    為人陷於雙重處罰之不利益，則關於刑事法律處罰之範圍自
    應採取實質認定，凡刑事實體法或程序法中所規定客觀上剝
    奪行為人生命、自由、財產權利，主觀上亦因制裁之嚴厲性
    、痛苦性，其強度足以造成心理強制而間接達成矯正教化目
    的之處遇手段，皆應納入其中，而不以形式上符合刑法第32
    條至第34條所定主刑及從刑種類者為限，始與前揭法律規範
    之意旨相符。
四、查本件異議人甲○○，於前揭時、地，駕駛車牌號碼7803－
    NS號自用小客貨車，因酒精濃度超過標準（呼氣酒精濃度達
    每公升0.87毫克）之違規事實，固有裁決書等附卷可稽，惟
    查：
  (一)按依行政罰法第26條之立法理由觀之：「一行為同時觸犯刑
    事法律及違反行政法上義務規定時，由於刑罰與行政罰同屬
    對不法行為之制裁，而刑罰之懲罰作用較強，故依刑事法律
    處罰，即足資警惕時，實無為一事二罰再處行政罰之必要。
    且刑事法律處罰，由法院依法定程序為之，較符合正當法律
    程序，應予優先適用。但罰鍰以外之沒入或其他種類行政罰
    ，因兼具維護公共秩序之作用，為達行政目的，行政機關仍
    得『併與裁處』」。故在處罰目的且處罰方式相同時，若依
    刑事法律處罰，即足資警惕時，實無為一事二罰再處行政罰
    之必要。又依刑事訴訟法第253條之2規定，檢察官為緩起訴
    處分，得命被告於一定期間內履行「向公庫支付一定之金額
    」，此一命被告為金錢給付的部分，應得被告之同意。命被
    告為金錢給付部分，並得為民事強制執行名義。檢察官課被
    告以上之負擔，由於此負擔雖非「刑罰」，但性質上可謂實
    質的制裁，且造成被告權利受限制的影響。則受處分人上開
    違反刑事法律禁止規範之犯罪事實既已明確，僅因檢察官採
    取緩起訴處分之替代性刑事處遇手段，未將該案逕行起訴或
    聲請簡易判決處刑，致其後適用之刑事訴訟程序有所區別，
    然就受處分人負有支付一定金額予檢察官指定機構之義務觀
    察，其如未在上開指定期間內確實履行義務，依刑事訴訟法
    第253條之3第1項第3款之規定，受處分人將遭受撤銷緩起訴
    處分之不利益；反之，倘其確實遵守並履行各項緩起訴條件
    ，除非合於刑事訴訟法第260條所定情形之一，否則受處分
    人即無再就同一案件遭受刑事訴追之虞。從而，受處分人已
    因上開緩起訴處分而剝奪其財產權，主觀上前揭金錢給付義
    務亦具有強制性、懲罰性，雖不若易科罰金係以支付金錢作
    為自由刑之替代，惟經由緩起訴處分條件之履行使其免於遭
    檢察官發動起訴程序，仍具有替代刑罰之效果，廣義而言，
    應屬前揭所稱之「實質刑事法律處罰」，而有行政罰法第26
    條第1項「一事不二罰」規定之適用（臺灣高等法院臺中分
    院97年度交抗字第746號裁定、97年度交抗字第612號裁定、
    97年度交抗字第536號裁定，均同此結論，可資參照）。再
    者，依臺灣高等法院暨所屬法院97年法律座談會刑事類提案
    第39號研討結果，酒後駕車經檢察官為緩起訴處分，並命被
    告向公益團體捐款或提供義務勞務者，被告係履行檢察官為
    緩起訴處分命令，此等命令名義上雖非刑罰，但仍是一種特
    殊的處遇措施，造成被告之財產減少或義務增加，性質上亦
    屬干預人民自由之處分，與刑事制裁無異，實質上為刑事處
    罰。故檢察官為緩起訴處分並命向公益團體捐款者，其捐款
    解釋上亦屬道路交通管理處罰條例第35條第8項所規定之罰
    金，監理機關不得再為行政裁罰。原處分機關雖謂：刑事案
    件經檢察官緩起訴處份確定後，應視同不起訴處分確定，應
    有行政罰法第26條第2項規定之適用。本件緩起訴處分既非
    不能證明行為人之犯罪事實，且有支付一定金額之實質處罰
    ，自與上開行政罰法第26條第2項列舉之不起訴處分等情形
    迥然有別，仍無從遽為比擬而為相同之處置。如若不然，則
    刑事被告如經法院循審判程序判處罰金或得以易科罰金之拘
    役或有期徒刑，均得以援用行政法罰第26條第1項之規定，
    免於處以行政秩序罰之雙重不利益；至於藉由緩起訴處分而
    節省司法資源者，在基於實質懲罰目的而其財產權遭受剝奪
    之餘，卻仍需繳納一定金額之行政罰鍰，其結果勢必降低刑
    事被告接受緩起訴處分之意願，而反噬緩起訴處分替代繁複
    刑事審判程序之制度性機能。準此以言，行政罰法第26條第
    2項既未將緩起訴處分列舉其中，本於「例外規定從嚴解釋
    」之法理及前揭說明，自不能將條文中「不起訴處分」之範
    圍，擴及於性質顯不相同之「緩起訴處分」，且亦非得以具
    體個案中比較當事人實質上是否影響其財產權利（緩起訴可
    能係無負擔之緩起訴，而緩刑亦可能無負擔，惟均不影響其
    刑事處分之性質），或其影響當事人財產權利之輕重比較，
    憑為有無前揭行政罰法「一事不二罰」規定適用之標準，附
    此敘明。而道路交通管理處罰條例第35條所規定之裁處，含
    有罰鍰與吊扣駕照之處分，二者分屬行政罰法中之裁罰，有
    對於過去違反義務行為處罰之「秩序罰」（指罰鍰），以及
    對於預防將來再犯危險之「管制罰」（指吊扣駕照）；前者
    對於過去義務違反而為秩序罰之目的，與刑事制裁酒醉駕車
    所欲達到保護交通安全之目的相同，二者既為相同之目的，
    則處以較重之刑事制裁為已足，自無重複處罰行政罰之必要
    。本件對於性質相同之金錢裁罰，已依懲罰作用較強之刑事
    法律制裁後，即無再依行政法為相同處罰之理。原處分就此
    未予詳查，據予裁罰，尚有未洽。本件異議人就此部分之異
    議為有理由，原處分關於裁罰4萬9500元部分應予撤銷。
  (二)至原處分關於吊扣駕駛執照及施以道安講習部分，則係預防
    將來再犯危險管制罰，而有別於前揭針對已發生違規事實科
    處罰鍰之行政秩序罰，屬行政罰法第26條第1項但書所稱之
    「其他種類行政罰」。是原處分機關仍得依道路交通管理處
    罰條例第35條第1項第1款、第24條第1項第2款規定，吊扣其
    駕駛執照12月及施以道安講習，自無不合，異議人就吊扣駕
    駛執照12個月部分之異議為無理由，應予駁回，惟依聲明異
    議意旨，異議人顯僅請求撤銷所處罰鍰及吊扣駕照部分之處
    分，本院即無由就施以道安講習部分之處分予以裁定，併予
    敘明。
五、綜上所述，原處分機關以受處分人有酒精濃度超過標準之行
    為，依道路交通管理處罰條例第35條第1項第1款、違反道路
    交通管理事件統一裁罰基準及處理細則第43條、違反道路交
    通管理事件統一裁罰標準表等規定，裁處受處分人「罰鍰」
    4萬9500元，並「吊扣駕駛執照」12個月之處分，其中裁處
    「罰鍰」之部分於法不合，應予撤銷。至原處分機關「吊扣
    駕駛執照」12個月部分，經查核無不當，此部分異議為無理
    由，應予駁回。
六、據上論斷，應依道路交通管理處罰條例第87條第2項，道路
    交通案件處理辦法第19條、第20條前段，裁定如主文。
中    華    民    國    99    年    5    月    3    日
                    交通法庭  法  官  戴博誠
以上正本證明與原本無異。
如不服本裁定，應於送達後5日內，向本院提出抗告狀。
                              書記官  林政佑
中    華    民    國    99    年    5    月    3    日

司法院資訊處製作；財團法人民間司法改革基金會備份。
